【裁判字號】    89,簡上,115
【裁判日期】    891130
【裁判案由】    回復原狀
【裁判全文】
臺灣屏東地方法院民事判決                            八十九年度簡上字第一一五號
    上  訴  人  甲○○
                            身.
                            男.
    被上訴人    乙○○      住.
                            女.
                            身.
    訴訟代理人  張志明律師  住高雄市○○○路二號四樓之六
右當事人間請求回復原狀事件，上訴人對於中華民國八十九年七月十九日本院八十九
年度簡字第六號第一審判決提起上訴，本院判決如左：
    主  文
上訴及假執行之聲請均駁回。
第二審訴訟費用由上訴人負擔。
    事  實
甲、上訴人方面：
  一、聲明：求為判決
  （一）原判決廢棄。
  （二）被上訴人應將座落屏東縣恆春鎮○○段一三０之一號土地上門牌號碼屏東縣
        恆春鎮○○里○○路22之3號房屋壹棟及圍牆拆除。
  （三）被上訴人應將屏東縣恆春鎮○○段一三０之一號土地上原有農業道路回復原
        狀（剷低）至人車均可通行。
  （四）上訴人願供擔保，請求准予假執行。
  （五）第一、二審訴訟費用由被上訴人負擔。
  二、陳述：除與原審判決書所載者相同茲予引用外，補稱：
  （一）按原審判決上訴人起訴無理由，不外以被上訴人在系爭土地上建築房屋及毀
        棄原有農用道路乃「事先包括其在內應有部分合計已達三分之二之共有人之
        同意，已符合土地法第三十四條之一第一項之規定」（判決理由五第三行以
        下）為其理由。
  （二）但查被上訴人在系爭土地上建築房屋在民國八十二年之間。當時被上訴人尚
        未向張清諒購買其應有部分（六分之一）、（八十六年五月二十二日買賣）
        ，因此，當時被上訴人本人應有部分僅有六分之一。
  （三）又查證人張中值於民國八十四年由張清連贈與應有部分六分之一之土地，因
        之被上訴人於八十二年構築房屋當時張中值並無同意權。因此，以被上訴人
        之應有部分六分之一及張清課之應有部分六分之一合計亦不過三分之一，尚
        不足符合土地法第三十四條之一第一項之規定甚明；原審竟然判決上訴人起
        訴無理由豈能服人。
  （四）上訴人原審請求調閱屏東縣政府建設局有關系爭土地上房屋申請建築執照相
        關資料案卷，旨在查明被上訴人在共有土地上建築房屋有無事先取得其他共
        有人之同意，乃原審於此未加理會，又未於判決理由中說明其理由，其判決
        顯有理由不備之違法。
  （五）又原審雖於庭訊中傳訊證人張清課，並不能證明張清課於八十二年有同意被
        上訴人在共有土地上建築房屋，蓋以同意權應於房屋興建申請時行使而非事
        後於法院庭訊中行使，再則證人張中值於八十二年間並非系爭土地共有人，
        其無同意權已如前述。
  （六）系爭房屋之興建是否取得其他共有人之同意，要非以取得使用執照及所有權
        狀之時為準，應以「起造時」，亦即申請建築執照之時為準，系爭房屋雖在
        八十四年完工取得權狀及執照，但其鳩工興建則為八十二年間。上訴人之所
        以一再請求原審及鈞院向屏東縣政府調閱系爭房屋建築執照申請相關案卷，
        其目的即在證明被上訴人於「起造時」未獲其他共有人之同意。茲上訴人仍
        請求鈞院調閱此一重要證物。
  （七）第按土地法第三十四條之一第一項及土地法第三十四條之一執行要點第二點
        第一項均明指「..  ………應以共有人過半數及其應有部分合計過半數之同
        意行之………. 」。但查
    １．張中值於八十五年一月二十五日始由張清連贈與其持分六分之一之土地，則
    不論八十二年或八十四年，該持分六分之一之土地共有人為張清連而非張中值，
    張中值顯然無權於八十九年六月十六日庭訊中「追認」或「行使」同意權。
    ２．被上訴人於八十六年五月十五日向張清諒購買其所持分六分之一部分土地，
    是則不論八十二年或八十四年，此部分（六分之一）之同意權當然歸屬張清諒而
    非被上訴人。
    要言之，不論八十二年或八十四年，被上訴人起造房屋時，其同意權之行使，剔
    除前述張清連（六分之一）及張清諒（六分之一）部分，縱使獲得張清課（六分
    之一）之「追認」及其本人（六分之一）之同意，亦不過三分之一而已，其不符
    土地法第三十四條之一第一項及其執行要點之規定甚明。至祈鈞院明察。
  （八）系爭土地為各共有人公同共有之土地，要非所謂「分管」，蓋以既無「分管
        契約」或「分管協議」之訂立，何來分管之有（八十八年一月十四日上訴人
        提出於原審準備書狀），合此陳明。
  （九）被上訴人將原各共有人之農業道路廢棄填高，興建房屋既為原審所認定之事
        實，又原審並以為「是被上訴人所辯如圖一所示Ｂ部分係供排洩雨水之用的水溝
        較可採。」，則此部分不論是人車通行之農業道路或排洩雨水之用的水溝，
        被上訴人既然未經其他法定持分額及人數之共有人同意，擅自將之填高二至
        四公尺用以興建房屋，上訴人依法起訴請求回復原狀，迺原審竟以「縱被上訴人
        使用系爭土地特定部分之此等行為對其共有人對系爭土地之使用造成妨礙，
        亦難認其已違法侵害上訴人及其他共有人之權利。」，判令駁回上訴人之起訴
        ，認事用法自屬偏頗。
  三、證據：援用原審之立證方法外，另提出土地登記簿謄本影印本、土地登記簿謄
      本影印本，請求本院向屏東縣政府建設局調取有關系爭土地上房屋申請建築執
      照相關資料。
乙、被上訴人方面：
  一、聲明：求為判決駁回上訴，第二審訴訟費用由上訴人負擔。
  二、陳述：除與原審判決書所載者相同茲多引用外，另稱：
  （一）系爭房屋係於八十四年間興建完成，此有被上訴人八十八年五月十日狀附所
        有權狀及使用執照影本可稽，上訴人指為八十二年間興建，容有誤會。
  （二）按共有人中一人處分共有物，非其他共有人共同處分者，必事前為他共有人
        之同意或得其事後之追認，其處分行為始能有效。又共同共有物之處分及其
        他權利之行使，除法律或契約另有規定外，應得公同共有人全體之同意，固
        為民法第八百二十八條第二項所明定，惟所謂「同意」，並不以於行為當時
        同意者為限，即於事前預為允許或事後加以追認亦均非法之所不許，且其同
        意，不論以明示或默示為方法，苟能以明確之事實加以證明者已足當之，殊
        不以文書證明或限於一定之形式為必要。最高法院十九年上字第二○一四號
        判例意旨、八十七年度台上字第二八五四號裁判意旨足供參照。
  （三）查系爭土地共有人之一即證人張中值之應有部分固係於八十五年一月二十五
        日始由其父親張清連（八十七年間死亡）辦理移轉登記予張中值，惟因張中
        值係張清連之獨子，而張清連業已年邁，故於八十一、八十二年間即將上揭
        分管之共有土地交由張中值管理使用，故被上訴人之夫張祺逢（八十八年十
        月二十二日死亡）於興建系爭房屋之前，即已取得張清連、張中值之同意在
        系爭土地建築房屋，此由張中值於鈞院八十九年六月十六日證稱：「（法官
        問：請問證人張中值…，被上訴人在此建屋前是否曾經徵詢你們的意見？）答：
        有經過我們同意。」等語可稽，足證張中值於未登記為共有人之前（八十五
        年一月二十五日登記）已經「事前預為允許」被上訴人在系爭土地上興建房
        屋，揆諸右揭最高法院八十七年度台上字第二八五四號裁判意旨，張中值應
        以「同意」被上訴人在系爭土地上興建房屋。四況如鈞院認張中值未曾為「
        事先允許」被上訴人在系爭土地興建房屋，則張中值亦於事後（即八十五年
        一月二十五日後）追認，同意被上訴人在系爭土地興建系爭房屋，此由右揭
        張中值證稱：「有經過我們同意」乙節，即足佐證，復可傳訊證人張中值，
        即足證明，張中值自始至終均同意被上訴人興建系爭房屋。
  （四）被上訴人雖於系爭房屋興建時（八十四年間）尚未向共有人即訴外人張清諒
        購買應有部分（六分之一），惟業於八十六年五月二十二日向共有人張清諒
        購買並辦理所有權移轉登記，故其持分為三分之一，而張清課、張中值之應
        有部分各為六分之一，故合計應有部分為三分之二，揆諸前揭最高法院判例
        及裁判意旨，已符合土地法第三十四條之一之要件。
  （五）綜原審及右述，被上訴人係在分管土地上興建房屋，如鈞院認系爭土地未訂
        有分管契約，則被上訴人興建系爭房屋、圍墻，亦符合土地法第三十四條之
        一規定，上訴人之上訴顯無理由。再者，系爭土地之產業道路雖曾遭張清諒
        阻塞，惟現已回復原狀（詳原審被上訴人八十九年五月三十一日狀附照片）
        ，足供共有人及上訴人等車輛通行使，併此陳明。
  （六）查土地法第三十四條之一第一項所指之「同意」，非僅指行為時同意者為限
        ，另事先同意或事後追認亦屬之，此揆諸最高法院十九年上字第二○一四號
        判例意旨及八十七年度台上字第二八五四號裁判意旨自明，故本件被上訴人
        在系爭土地興建房屋及圍牆，顯符合上開法定要件，上訴人空言上揭法律所
        規定之「同意」係指行為時（起造時或申請建築執照時），顯與上揭法文意
        旨及實務見解相左，自不足採，而上訴人聲請調閱系爭房屋建築執照申請相
        關案卷，係為證明被上訴人於「起造時」未獲其他共有人之同意乙節，顯無
        必要，蓋因揆諸上述，被上訴人興建系爭房屋、圍牆已取得應有部分四分之
        三以上之共有人之同意，自屬符上揭法定要件，且有正當權源，此復為上訴
        人所自認，是則，姑不論被上訴人於上訴人所指「起造時」或「申請建築執
        照時」，是否已取得其他共有人同意，均無礙於被上訴人在系爭共有土地興
        建房屋、圍牆之正當權源，故上訴人上揭調查證據之聲請，顯無實益。
  （七）上訴人斷章取義土地法第三十四條之一第一項規定，而略述「但其應有部分
        合計逾三分之二者，其人數不予計算」等文，併此敘明。上訴人依民法第一
        八四條第一項規定請求，已逾二年請求權時效。
  三、證據：除援用原審之立證方法外，另提出陳乙○○戶籍謄本一件。
    理  由
甲、本件上訴人起訴主張：坐落屏東縣恆春鎮○○○段一三○之一地號土地為兩造與
    其他共有人所共有，上訴人應有部分為三十分之一，被上訴人應有部分為三分之
    一，全體共有人並未就系爭土地達成分管協議，又坐落系爭土地上如附圖一所示
    Ｂ部分原低於兩側地面，並與如附圖二所示坐落同地段第一六三之一地號與第一
    六三之二地號二筆土地之間的「產業道路兼水溝」相連接，係供各共有人通行至
    其耕作田地之農業道路。詎於民國八十二年六月間，被上訴人竟未經上訴人及其
    他共有人之同意，將如附圖一所示Ｂ部分填高並建築門牌號碼屏東縣恆春鎮德和
    里德和二二號之三房屋一棟，被上訴人未經上訴人及其他共有人同意而使用系爭
    土地之特定部分之前揭行為已侵害上訴人及其他共有人之權利，爰依民法第一百
    八十四條第一項前段、第七百六十七條前段與中段以及第八百二十一條規定起訴
    請求如聲明等語。本院審理中主張：被上訴人在系爭土地上建築房屋在八十二年
    之間。當時被上訴人尚未向張清諒購買其應有部分（六分之一）、（八十六年五
    月二十二日買賣），當時被上訴人本人應有部分僅有六分之一。又證人張中值於
    八十四年由張清連贈與應有部分六分之一之土地，被上訴人於八十二年構築房屋
    當時張中值並無同意權。被上訴人建屋時之應有部分六分之一及張清課之應有部
    分六分之一合計亦不過三分之一，顯不足符合土地法第三十四條之一第一項之規
    定甚明；原審判決即有違誤，就被上訴人所辯土地法第三十四條之一第一項之同
    意包括事後追認部分則否認其抗辯認系爭房屋之興建是否取得其他共有人之同意
    ，要非以取得使用執照及所有權狀之時為準，應以「起造時」，亦即申請建築執
    照之時為準，故請求本院向屏東縣政府調閱系爭房屋建築執照申請相關案卷，且
    張中值於八十五年一月二十五日始由張清連贈與其持分六分之一之土地，則不論
    八十二年或八十四年，該持分六分之一之土地共有人為張清連而非張中值，張中
    值顯然無權於八十九年六月十六日庭訊中「追認」或「行使」同意權。被上訴人
    於八十六年五月十五日向張清諒購買其所持分六分之一部分土地，是則不論八十
    二年或八十四年，此部分（六分之一）之同意權當然歸屬張清諒而非被上訴人，
    不論八十二年或八十四年，被上訴人起造房屋時，其同意權之行使，剔除前述張
    清連（六分之一）及張清諒（六分之一）部分，縱使獲得張清課（六分之一）之
    「追認」及其本人（六分之一）之同意，亦不過三分之一而已，其不符土地法第
    三十四條之一第一項及其執行要點之規定云云。
乙、被上訴人於原審則以系爭土地前為上訴人之祖父張天枝所有，嗣張天枝過逝後，
    其六位兒子已就系爭土地達成分管協議，而被上訴人之應有部分，一部係受贈於
    六子張清泉，一部係向三子張清諒購買，被上訴人使用其前手在系爭土地之分管
    範圍，並未侵害其他共有人權利，又上訴人所指系如附圖一所示Ｂ部分原係臨時
    水溝，供德和路排洩雨水之用，其水流注入如附圖二所示上訴人所指坐落同地段
    第一六三之一地號與第一六三之二地號二筆土地之間的「產業道路兼水溝」，終
    流入坐落同段第一六二之一地號與第一六二之二地號二筆水田前之水溝，然因上
    訴人之母於六十八年間將前揭「產業道路兼水溝」堵塞，致其水流無法宣洩，被
    上訴人之前手張清泉遂在此種植果樹。且被上訴人將前如附圖一所示Ｂ部分填平
    並建築門牌號碼屏東縣恆春鎮德和里德和二二號之三房屋一棟，乃事先經其他共
    有人即證人張中值、張清課之同意，而被上訴人與渠等之應有部分合計已達三分
    之二，乃符合土地法第三十四條之一第一項及土地法第三十四條之一執行要點第
    二點第一項規定，是被上訴人使用系爭土地特定部分之前揭行為並未違法侵害其
    他共有人之權利，上訴人之訴顯無理由等語，資為抗辯。於本院審理中則以：公
    同共有物之處分及其他權利之行使，除法律或契約另有規定外，應得公同共有人
    全體之同意，固為民法第八百二十八條第二項所明定，惟所謂「同意」，並不以
    於行為當時同意者為限，即於事前預為允許或事後加以追認亦均非法之所不許，
    且其同意，不論以明示或默示為方法，苟能以明確之事實加以證明者已足當之，
    殊不以文書證明或限於一定之形式為必要。最高法院十九年上字第二○一四號判
    例意旨、八十七年度台上字第二八五四號裁判意旨足供參照。系爭土地共有人之
    一即證人張中值之應有部分固係於八十五年一月二十五日始由其父親張清連辦理
    移轉登記予張中值，惟因張中值係張清連之獨子，而張清連業已年邁，故於八十
    一、八十二年間即將上揭分管之共有土地交由張中值管理使用，故被上訴人之夫
    張祺逢於興建系爭房屋之前，即已取得張清連、張中值之同意在系爭土地建築房
    屋，張中值於鈞院八十九年六月十六日證述自明，足證張中值於未登記為共有人
    之前（八十五年一月二十五日登記）已經「事前預為允許」被上訴人在系爭土地
    上興建房屋，揆諸右揭最高法院八十七年度台上字第二八五四號裁判意旨，張中
    值應以「同意」被上訴人在系爭土地上興建房屋。綜認張中值未曾為「事先允許
    」被上訴人在系爭土地興建房屋，則張中值亦於事後（即八十五年一月二十五日
    後）追認，同意被上訴人在系爭土地興建系爭房屋，被上訴人雖於系爭房屋興建
    時（八十四年間）尚未向共有人即訴外人張清諒購買應有部分（六分之一），惟
    業於八十六年五月二十二日向共有人張清諒購買並辦理所有權移轉登記，故其持
    分為三分之一，而張清課、張中值之應有部分各為六分之一，故合計應有部分為
    三分之二，揆諸前揭最高法院判例及裁判意旨，已符合土地法第三十四條之一之
    要件。上訴人空言上揭法律所規定之「同意」係指行為時（起造時或申請建築執
    照時），顯與上揭法文意旨及實務見解相左，自不足採，而上訴人聲請調閱系爭
    房屋建築執照申請相關案卷，係為證明被上訴人於「起造時」未獲其他共有人之
    同意乙節，顯無必要，被上訴人興建系爭房屋、圍牆已取得應有部分四分之三以
    上之共有人之同意，自屬符上揭法定要件，且有正當權源，此復為上訴人所自認
    ，是則，姑不論被上訴人於上訴人所指「起造時」或「申請建築執照時」，是否
    已取得其他共有人同意，均無礙於被上訴人在系爭共有土地興建房屋、圍牆之正
    當權源，故上訴人上揭調查證據之聲請，顯無實益等語抗辯。
丙、按本件爭執點在於被上訴人當初將上訴人主張如附圖一所示Ｂ部分之所謂產業道
    路兼水溝部分剷平並興建門牌號碼屏東縣恆春鎮德和里德和二二號之三房屋一棟
    ，是否合法，次者，如非合法，始須論及系爭所謂產業道路兼水溝部分之原狀如
    何？如何回復原狀？茲分敘如后：
一、按土地法第三十四條之一第一項規定：「共有土地或建築改良物，其處分、變更
    及設定地上權、永佃權、地役權或典權，應以共有人過半數及其應有部分合計過
    半數之同意行之，但其應有部分合計逾三分之二者，其人數不予計算。」又依土
    地法第三十四條之一執行要點第二點規定：「本法第一項所稱處分，包括買賣、
    交換、共有土地上建築房屋及共有建物之拆除等法律上之處分與事實上之處分。
    但不包括贈與等無償之處分及共有物分割。」按依土地法第三十四條之一第一項
    而被上訴人則以系前段規定共有土地之處分、變更，以共有人過半數及其應有部
    分合計過半數即可行之，非必需共有人全體同意。共有人將共有之墓地變更使用
    種菜建屋，如已獲過半數共有人及應有部分合計過半數同意，即無適用民法第八
    百十九條第二項餘地，最高法院著有六十七年臺上字第九四九號判例意旨可資參
    照。又此之同意，並不以於行為當時同意者為限，即於事前預為允許或事後加以
    追認亦均非法之所不許，且其同意，不論以明示或默示為方法，苟能以明確之事
    實加以證明者已足當之，殊不以文書證明或限於一定之形式為必要。最高法院十
    九年上字第二○一四號判例意旨、八十七年度台上字第二八五四號裁判意旨足供
    參照。
二、本件上訴人上訴意旨固以：被上訴人在系爭土地上建築房屋在八十二年之間。當
    時被上訴人尚未向張清諒購買其應有部分（六分之一）、（八十六年五月二十二
    日買賣），當時被上訴人本人應有部分僅有六分之一。又證人張中值於八十四年
    由張清連贈與應有部分六分之一之土地，被上訴人於八十二年構築房屋當時張中
    值並無同意權。被上訴人建屋時之應有部分六分之一及張清課之應有部分六分之
    一合計亦不過三分之一，顯不足符合土地法第三十四條之一第一項之規定甚明；
    原審判決即有違誤，就被上訴人所辯土地法第三十四條之一第一項之同意包括事
    後追認部分則否認其抗辯認系爭房屋之興建是否取得其他共有人之同意，要非以
    取得使用執照及所有權狀之時為準，應以「起造時」，亦即申請建築執照之時為
    準，故請求本院向屏東縣政府調閱系爭房屋建築執照申請相關案卷，且張中值於
    八十五年一月二十五日始由張清連贈與其持分六分之一之土地，則不論八十二年
    或八十四年，該持分六分之一之土地共有人為張清連而非張中值，張中值顯然無
    權於八十九年六月十六日庭訊中「追認」或「行使」同意權。被上訴人於八十六
    年五月十五日向張清諒購買其所持分六分之一部分土地，是則不論八十二年或八
    十四年，此部分（六分之一）之同意權當然歸屬張清諒而非被上訴人，不論八十
    二年或八十四年，被上訴人起造房屋時，其同意權之行使，剔除前述張清連（六
    分之一）及張清諒（六分之一）部分，縱使獲得張清課（六分之一）之「追認」
    及其本人（六分之一）之同意，亦不過三分之一而已，其不符土地法第三十四條
    之一第一項及其執行要點之規定云云。惟查，上訴人上訴意旨認土地法第三十四
    條之一第一項之他共有人之同意僅限於「起造時」即申請建築執照為準，顯係違
    反上開最高法院判例見解，殊非可取；再者，系爭土地共有人之一即證人張中值
    之應有部分固係於八十五年一月二十五日始由其父親張清連辦理贈與移轉登記予
    張中值，惟張中值同意在系爭土地建築房屋，此有張中值於本院八十九年六月十
    六日證述自明，足證張中值於未登記為共有人之前（八十五年一月二十五日登記
    ）已經「事前預為允許」被上訴人在系爭土地上興建房屋，揆諸右揭最高法院八
    十七年度台上字第二八五四號裁判意旨，張中值應以「同意」被上訴人在系爭土
    地上興建房屋。綜認張中值未曾為「事先允許」被上訴人在系爭土地興建房屋，
    則張中值亦於事後（即八十五年一月二十五日後）追認，同意被上訴人在系爭土
    地興建系爭房屋，亦符合「事後追認」之同意，而被上訴人雖於系爭房屋興建時
    （八十四年間）尚未向共有人即訴外人張清諒購買應有部分（六分之一），惟業
    於八十六年五月二十二日向共有人張清諒購買並辦理所有權移轉登記，故其持分
    為三分之一，而張清課、張中值之應有部分各為六分之一，故合計應有部分為三
    分之二，揆諸前揭最高法院判例及裁判意旨，已符合土地法第三十四條之一之要
    件。上訴人空言上揭法律所規定之「同意」係指行為時（起造時或申請建築執照
    時）其上訴自無理由，原審判決未論及此點，逕以被上訴人辯稱其坐落將如附圖
    一所示Ｂ部分填平並建築門牌號碼屏東縣恆春鎮德和里德和二二號之三房屋一棟
    時，並已得他共有人即證人張中值、張清課同意，而被上訴人與渠等應有部分合
    計已達三分之二之，逕認被上訴人建屋時事前已得共有人應有部分逾三分之二同
    意，其理由雖有未洽，惟結論則屬相同，被上訴人使用系爭土地特定部分之此等
    行為對其他共人對系爭土地之使用造成妨礙，亦難認其已違法侵害上訴人及其他
    共有人之權利，是上訴人主張被上訴人之此等行為已該民法第一百八十四條第一
    項前段、第七百六十七條前段及中段云云，顯不可取。故上訴人上訴即無理由。
三、至於上訴人請求本院向屏東縣政府調閱系爭房屋建築執照申請相關案卷部分，揆
    諸上述，被上訴人興建系爭房屋、圍牆已取得應有部分四分之三以上之共有人之
    同意，自屬符上揭法定要件，且有正當權源，不論被上訴人於上訴人所指「起造
    時」或「申請建築執照時」，是否已取得其他共有人同意，顯無礙於被上訴人在
    系爭共有土地興建房屋、圍牆之正當權源，故上訴人上揭調查證據之聲請，顯無
    實益，併此敘明。
四、另上訴人主張：被上訴人應將屏東縣恆春鎮○○段一三０之一號土地上原有農業
    道路回復原狀（剷低）至人車均可通行部分，按被上訴人於系爭土地附圖一所示
    Ａ，Ｂ建有系爭建物，符合土地法第三十四條之一第一項規定，業如前述，且上
    訴人主張之農用道路部分，業據原審於於八十八年七月二十三日至現場勘驗結果
    ，上訴人所指坐落系爭土地上如附圖一所示Ｂ部分原係供各共有人通行之農業道
    路已不存在，目前為被上訴人之房屋，此有原審勘驗筆錄附卷可稽。且原審審理
    中證人李江來證稱：「我的田在乙○○房屋之後，楊於八十二年間在通往我耕作
    的田的道路上蓋房屋，以致我無通路通往我的田。」（見八十八年六月二十四日
    原審言詞辯稱筆錄）；證人李張梅仔於原審審理時證稱：系爭土地上如附圖一所
    示Ｂ部分原係道路，地勢較兩側為低，下雨時雨水會延此道路流到後面田地，被
    上訴人於八十二年間將此道路堵起來，致依無法通行到後面田地工作等語（見原
    審八十八年七月二十三日勘驗筆錄）。證人張先進於原審審理時證稱：「我的土
    地位於系爭土地附近，當時系爭土地旁有道路，而八十三年被蓋起房子佔用了。
    當初之道路係供牛車行走，該路是大約民國三十幾年就有了，直到八十三年被被
    上訴人填起來，當時道路寬約四公尺。（問當時道路是否平坦）是凹進去的。深
    約二公尺。」（見八十九年四月十四日原審準備程序筆錄）證人張清課於原審審
    理時證稱：系爭土地上如附圖一所示Ｂ部分原係水溝，也可以通行等語。（見八
    十八年七月二十三日原審勘驗筆錄）「（是否曾通行系爭房屋旁之小道）二十年
    前有從那裡走過，後來甲○○之母將那條路堵起來，那是將甲○○家自己的田堵
    起來，造成那條路後面無法通行，後來乙○○公公張清泉說既然甲○○之母將那
    條路後面堵起來，就在那條路前面種水果，約二十年了，使那條路前面無法通行
    。」（見八十八年一月二十八日原審調解程序筆錄）證人張正林於本院審理時證
    稱：系爭土地上如附圖一所示Ｂ部分原係排水溝，而其旁小道僅可供人行走，上
    訴人之母於七十八年間將之與坐落同地段第一六三之一地號與第一六三之二地號
    二筆土地之間的「產業道路兼水溝」相連接部分堵起來，致小道無法繼續通往後
    面，遂將如附圖一所示Ｂ部分填高種植作物等語。（見八十八年七月二十三日原
    審勘驗筆錄）證人黃澤福於原審審理時證稱：伊於八十二年冬季載土填高如附圖
    一所示Ｂ部分時，該部分很深，有種幾棵果樹，沒有道路、水溝等語（見八十八
    年七月二十三日原審勘驗筆錄）；復證稱：「當時寬約十幾公尺，深約四公尺，
    當時有種水果，是乙○○之先生說要使用土地，才叫我填的。」（八十九年四月
    十四日原審準備程序筆錄），足認如附圖一所示Ｂ部分係低於兩側地面約二至四
    公尺，水流會延此部分流入上訴人所指如附圖二所示同地段第一六三之一地號與
    第一六三之二地號二筆土地間的「產業道路兼水溝」，終注入坐落同段第一六二
    之一地號與第一六二之二地號二筆水田前之水溝，是被上訴人所辯如附圖一所示
    Ｂ部分原係供排洩雨水之用的水溝較為可採，縱然其他共有人為圖縮短前往耕作
    田地之路程，而趁此水溝無水之際予以通行，仍無法遽認其係農用道路。從而上
    訴人主張被上訴人將如附圖一所示Ｂ部分填高致無法通行，已該當民法第一百八
    十四條第一項前段、第七百六十七條前段與中段云云，亦無可取。上訴人上訴意
    旨請求回復原狀，自無理由。
丁、上訴人上訴聲明請求假執行部分，按本判決不得上訴第三審，故其假執行之聲請
    即於法無據，亦應駁回。
據上論結：本件上訴為無理由，依民事訴訟法第四百三十六條之一第三項、第四百四
          十九條第一項、第二項、第七十八條，判決如主文。
中      華      民      國      八十九      年    十一    月    三十    日
                                    臺灣屏東地方法院民事第一庭
~B審判長法官  李麗芳
~B審判長法官  潘  快
~B審判長法官  李芳南
右正本係照原本作成
本判決不得上訴
~B法院書記官  許水生
中      華      民      國      八十九      年    十一    月    三十    日


司法院資訊處製作；財團法人民間司法改革基金會備份。
